【裁判字號】    97,訴,1582
【裁判日期】    980811
【裁判案由】    侵權行為損害賠償
【裁判全文】
臺灣臺南地方法院民事判決              97年度訴字第1582號
原      告
即反訴被告  庚○○
                        5號
訴訟代理人  王燕玲律師
複代理人    黃慕容律師
被      告
即反訴原告  久源股份有限公司
法定代理人  乙○○
訴訟代理人  張仁懷律師
被      告  台灣優力流通事業股份有限公司
法定代理人  謝勝
訴訟代理人  丁○○
            林君穎
上列當事人間請求侵權行為損害賠償等事件，經本院於民國98年
7月28日言詞辯論終結，判決如下：
    主      文
原告之訴及假執行之聲請均駁回。
訴訟費用新台幣伍萬仟陸佰陸拾捌元由原告負擔。
反訴被告應給付反訴原告新台幣壹拾捌萬元，及自民國97年12月
30日起至清償日止，按年息百分之5計算之利息。
反訴訴訟費用新台幣壹仟捌佰捌拾元由反訴被告負擔。
    事實及理由
壹、本訴部分：
一、原告起訴主張：
(一)、被告久源股份有限公司（下稱久源公司）於民國（下同）87
    年4月3日承租原告所有坐落台南縣關廟鄉○○段139號之1土
    地部分面積811平方公尺供作被告久源公司設立台南縣關廟
    加油站之用，並經台南縣政府准予設立經營在案，租賃期間
    自87年4月3日起至97年4月2日止，共計10年，並約定租約期
    滿，久源公司應無條件將所有建物及加油站設備歸原告所有
    ，並應負責變更該土地上加油站之營業主體名義給原告。嗣
    被告久源公司於93年4月間申請准許設立台南縣關廟加油站
    後，經營至87年11月1日將該加油站及加油站土地、建築物
    、機械設備全部出租與被告台灣優力流通事業股份有限公司
    （下稱台灣優力公司），並將被告久源公司台南縣關廟加油
    站之經營許可執照名義變更為被告台灣優力公司「台灣優力
    關廟加油站」。原告於租賃期間屆滿後即將加油站出租與訴
    外人縱貫企業有限公司（下稱縱貫公司），而原告於租約屆
    滿後即應依石油管理規則第33條規定「加油站經營許可執照
    登記事項變更者，應於事項之變更三日起60日內填具加油站
    經營許可執照事項變更登記申請書，並檢附原經營許可執照
    及相關文件，向主管機關申請換發經營許可執照。」，但被
    告等於租約屆滿隨將加油站交付原告，但被告等並未依租賃
    契約第12條之約定負責將加油站經營許可執照名義變更為原
    告或其承租人縱貫公司，雖經原告及縱貫公司一再催促並經
    原告於97年3月20日以關廟郵局第17號存證信函催請被告久
    源公司交付加油站經營權變更登記資料，並負責變更經營許
    可執照名義，但被告等迄仍遲不協同辦理經營許可執照變更
    換發登記，嗣經原告及縱貫公司繼續催促，始於97年7月10
    日協同原告等辦妥變更名義登記。
(二)、被告等雖於租約屆滿已將加油站交付原告，並於97年7月10
    日協同辦妥經營許可執照名義變更換發登記，但其交付後經
    發現加油站之設備有(1)油氣回收設備工程(2)油槽設備及清洗
    (3)防爆系統及水電各迴路電源線配電設備(4)加油機設備(5)洗
    車機設備等損害。須經原告委託相關技術人員檢修完妥後，
    始能繼續營業，是以被告等因於租約屆滿後，遲不協同辦理
    營業執照變更換發登記及交付不完整設備，致原告無法經營
    ，以致原告自租約屆滿之翌日（97年4月3日）起，致加油站
    設備檢修完妥，得予營業之97年8月31日止，前後4個月不能
    營業而受有如下之損害，依法自應由被告等負連帶損害賠償
    責任。(1)加油站設備檢修工程支出費用：油氣回收設備工
    程新台幣（下同）102,298元。油槽設備及清洗260,388元
    。防爆系統及水電各迴路電源線配電整修工程404,093元
    。加油機設備192,500元。洗車機設備l,028,801元。以
    上共計支出修繕費用1,988,080元。(2)營業損害：以被告公
    司營業時每日發油量約8.7公秉，合26萬元，毛利為2.5萬元
    ，扣除正常支出稅損後每日淨利可達1萬元，且台塑石油品
    上漲後中油加盟站，每日發油量可增加2成之營業收入，共
    計每日淨利有1.2萬，以四個月未能營業計算，共計營業損
    失1,464,000元（12000×122日計算）。(3)庫存損失：97
    年5月28日柴油4.40元×30,000=132,000元。汽油3.90元×
    90,000=351,000元。97年7月2日柴油1.60元×30,000=48,
    000元。汽油1.50元×90,000=135,000元。計666,000元。(4)
    租金損失：每月70,000元，以四個月無法營業計算，計租金
    損失280,000元。(5)員工支出費用：被告迄未將經營許可名
    義變更為原告致無法正常營業，但自96年4月3日起至97年8
    月3日止，每天仍須僱用6人看守加油站維護安全，每小時2
    人，鐘點費120元，餐費100元，共計每天支出7,360元，以
    四個月計算，共計員工支出費用897,920元。(6)代墊水電費
    用：水費1,668元、電費19,946元，計21,634元。以上損害
    共計5,317,634元，以上(1)至(5)項依民法第227條、第229條
    、第231條、第232條、第184條之法律關係及(6)項依民法第
    179條之法律關係提起本訴，請求被告二人連帶如數給付等
    情。
(三)、並聲明：求為判決：
  1.被告應連帶給付原告5,317,634元，及各自起訴狀繕本送達
    翌日起至清償日止，按年息百分之5計算之利息。
  2.原告願供擔保，請准予宣告假執行。
二、被告方面：
(一)、被告久源公司則以：
  1.被告於87年4月3日向原告承租坐落台南縣關廟鄉○○段139
    號之l地號土地經營加油站，租賃期間自87年4月3日起至97
    年4月2日止，為期十年，並於租賃契約第11條及第12條分別
    約定：「租賃期滿乙方（被告）無條件將所有建物及加油站
    設備歸屬甲方（原告）。」「租賃期滿乙方（被告）應負責
    變更該地上加油站之營業主體給甲方（原告）。」嗣於租賃
    期間被告在原告之同意下，加油站之經營權轉租予豪翔國際
    股份有限公司經營，隨後豪翔國際股份有限公司再將加油站
    之經營權轉租予台灣優力公司經營。
  2.前開租賃契約所示之租賃期滿被告無條件將所有建物及加油
    站設備歸屬原告部分，按諸一般社會常情，租賃期滿被告所
    應交付予原告之建物及加油站設備，除非有違背善良管理人
    之注意責任行為所造成之損害，其交接之標的，應以使用至
    點交時之現況為準，是被告在與原告所訂之租賃契約期滿之
    日（97年4月2日）前，被告即於97年3月31日依現況將租賃
    標的物上之建物及加油設備逐一點交予原告接收，雙方交接
    時原告並無任何異議或有所保留，顯見被告並無違背善良管
    理人之注意義務，則原告自無請求被告賠償其損害之權利，
    至於原告為將加油站另行出租他人，在出租前將租賃標的物
    加以整理添新之行為，本為出租人之義務，與被告並無干係
    。
  3.如原告所述，依石油管理規則第33條規定：「加油站經營許
    可執照登記事項，應於事項變更三日起60日內填具加油站經
    營許可執照事項變更登記申請書，並檢附原經營許可執照相
    關文件，向主管機關申請換發經營許可執照。」。被告與原
    告間之租賃契約於97年4月2日期滿，依前開規定經營許可執
    照之變更登記申請，應在97年6月4日前提出，被告於97年3
    月31日即將土地上之建物及加油站設備點交予原告，已如前
    述，至於建物所有權之移轉登記及經營許可執照之變更登記
    ，兩造原約定於97年5月21日即上開石油管理規則所約定之
    期限內，在民間公證人吳明烈先生處辦理變更登記相關契約
    之公證以憑持向主管機關辦理變更登記，詎原告竟無故爽約
    ，經被告以台南新南郵政第252號存證信函告知原告其應自
    97年5月22日起負受領遲延之責任後，原告始以永康大橋郵
    局第2010號存證信函告知被告應備妥相關文件辦理變更登記
    等事宜，自此雙方始再行約定於97年6月23日在民間公證人
    吳明烈事務所辦理營業許可執照讓渡書之公證，另於97年6
    月25日在張仁懷律師處被告將建物所有權狀、使用執照等文
    件交由原告自行辦理所有權移轉登記，嗣營業許可執照部分
    ，營業主體依台南縣政府97年7月10日府經公字第097014813
    4號函准予變更為原告所指定之縱貫企業有限公司，至於建
    物所有權部分，據原告所委任之代書告知，亦於97年7月31
    日完成所有權移轉登記。
  4.如前段所述，依石油管理規則第33條之規定，在租賃期滿三
    日起60日內即97年6月4日之前，提出經營許可執照變更登記
    之申請即可，被告與原告於原約定在期限內之97年5月21日
    偕同自民間公證人處辦理讓渡書之公證，原告無故爽約，則
    自翌（22）日起即應負受領遲延之責，則除被告有故意或重
    大過失之行為始應負責，今原告並未舉證指出被告有何故意
    或重大過失之處，其請求被告賠償其損害，自屬無據。又原
    告本件請求，要屬無據，其理由如下：
  (1)原告主張之營業損害部分，原告應負受領遲延之責任已如前
    述，再者原告並未提出任何單據或數據以證明其營業上有如
    何之損失，其請求自屬無據。
  (2)有關庫存損失部分，兩造於97年3月31日點交時，雙方業已
    確認油庫內之存量並現場辦理交接完畢，今原告請求賠償其
    庫存損失，實於法無據。
  (3)原告主張租金損失部分，原告於起訴狀中自承，其與被告間
    之租賃契約於97年4月2日期滿後，原告隨將租賃標的物租予
    縱貫公司，如此原告就租賃標的物之出租收益實無任何損害
    ，其請求被告賠償其租金損失，亦無所憑。
  (4)原告主張員工支出費用部分，原告於兩造租賃期滿後，隨將
    租賃標的物出租縱貫公司，並無須聘任任何員工看管租賃標
    的物，其所謂支出員工之費用，根本無此必要且屬無據。
  (5)原告主張代墊水電費用部分，兩造於97年3月31日點交時，
    被告已將在此日之前之水電費用繳清，原告始得憑以辦理用
    戶名義之變更，今再主張代墊水電費，誠不知其憑為何。
  (6)被告久源公司與共同被告台灣優力公司，兩者之間並無明示
    亦無任何法律規定須負連帶責任，依民法第272條規定，原
    告如此請求，於法應屬無據等語，資為抗辯。
  5.並聲明：求為判決：
  (1)原告之訴駁回。
  (2)如受不利判決，被告願供擔保，請宣告免為假執行。
(二)、被告台灣優力公司則以：
  1.系爭坐落台南縣關廟鄉○○段139-1地號之關廟加油站，係
    被告久源公司所出租，租期至97年3月31日止，被告台灣優
    力公司已於同年3月31日當日指派蕭銘權副總經理與被告久
    源公司代理人陳坤宗先生就系爭加油站進行交接，依約點交
    並製作清冊將系爭加油站交還予久源公司無誤，且交接當日
    原告亦親自到場，並未表示任何意見，原告竟起訴請求相關
    設備包含且不限於油氣回收設備、油槽設備、水電各迴路電
    源線配電整修、加油機設備及洗車機設備等，然相關設施並
    無損壞，且點交予久源公司後縱使有修繕必要，亦應向久源
    公司請求，而非向被告台灣優力公司請求。
  2.被告台灣優力公司原所經營之關廟加油站於97年3月31日因
    租期屆滿而將該加油站點交返還予久源公司。被告台灣優力
    公司依「加油站設置管理規則第33條規定，將辦理經營主體
    變更所需之相關文件，包含經營許可執照正本、股東會會議
    紀錄、股東名冊及經營權讓渡書等備妥，隨時配合久源公司
    辦理經營權讓渡書之公/認證，待公/認證完成後連同待地主
    即原告用印之文件即可向臺南縣政府送件，申請變更經營主
    體為久源公司。然久源公司負責人乙○○因家中變故，故要
    求待其治喪告一段落後再通知被告台灣優力公司辦理相關變
    更事宜。嗣於97年4月28日因久源公司乙○○來電要求被告
    台灣優力公司將相關文件，包含經營許可執照正本、本公司
    股東會議紀錄及股東名冊等文件郵寄至嘉義市予乙○○指定
    之地點。
  3.詎被告台灣優力公司竟於97年5月15日收到本院之開庭通知
    及原告之起訴狀繕本，訴請被告台灣優力公司應將經營許可
    登記變更予伊並請求損害賠償，然被告台灣優力公司係於收
    到起訴狀當日始知訴外人縱貫公司係該站新承租人，原告從
    未通知被告台灣優力公司應協同辦理變更登記，更何況就該
    加油站被告台灣優力公司與原告之間並無任何關係，被告台
    灣優力公司依約應係配合久源公司辦理相關變更事宜，換言
    之，被告台灣優力公司自始既不知縱貫公司之存在，且原告
    無法以個人名義為加油站經營主體，試問被告台灣優力公司
    應如何辦理變更事宜？被告台灣優力公司實無法單方完成變
    更。自97年3月31日點交加油站予久源公司後，久源公司告
    知被告台灣優力公司因其負責人乙○○家中發生變故，有關
    經營主體變更事宜待家中喪葬事宜告一段落後再通知被告台
    灣優力公司辦理，並於4月28日將相關文件郵寄至久源公司
    ，然自97年5月15日得知原告訴求變更名義予伊時起，被告
    台灣優力公司積極連繫久源公司與原告及訴外人縱貫公司協
    商辦理變更登記事宜，原預定於同年5月21日直接與原告於
    吳明烈公證人處完成經營權讓渡書之認證，但因原告不配合
    出具土地使用權同意書並用印，同時縱貫公司也未於5月21
    日配合辦理認證並提供其公司資料，導致原本5月21日即可
    送件至臺南縣政府之變更案件，遭臺南縣政府因欠缺地主用
    印文件而退件，遲至6月18日始變更該加油站之經營許可為
    久源公司。
  4.本案實因原告與久源公司間之爭議，不配合出具土地使用權
    同意書並用印，且縱貫公司也未要求原告積極辦理變更事宜
    ，經被告台灣優力公司自97年5月15日起積極聯絡並溝通協
    調，始於97年6月18日變更為久源公司名義，且原告如因未
    能營業而有損失應屬原告與被告久源公司之責，與被告台灣
    優力公司無涉。原告與被告台灣優力公司並無任何法律關係
    ，亦無任何請求權基礎，原告本案起訴請求對象有誤，原告
    對被告台灣優力公司之訴，並無理由。
  5.因被告台灣優力公司經營加油站業務多年，有辦理加油站經
    營主體變更之經驗，就相關變更要件及程序，說明如下：
  (1)依加油站設置管理規則第2條規定，經營加油站之營業主體
    如下：一依公司法設立或商業登記法登記之事業。二經核准
    以公共造產方式經營加油站之縣（市）政府、鄉（鎮、市）
    公所。三其他經中央主管機關核准者。故原告為自然人依法
    不能成為經營加油站之營業主體，依原告與被告久源公司間
    之土地租賃契約書第12條約定，租約期滿乙方（即久源公司
    ）應負責變更該地上加油站之營業主體給甲方（即原告）。
    由此可知，上開條款係一不完整之約定，原告未設立可經營
    加油站業務之法人組織前，任何人皆無法依上開合約約定，
    單方變更營業主體給原告。
  (2)依加油站設置管理規則第33條第1項規定，加油站經營許可
    執照登記事項變更者，應於事項變更之日起六十日內，填具
    加油站經營許可執照登記事項變更登記申請表，並檢附原經
    營許可執照及有關證件，向直轄市、縣（市）主管機關申請
    換發經營執照。所謂「有關證件」依經濟部能源局之申請流
    程表，應準備之文件包含：一申請書，二變更後公司登記證
    明文件影本，三股東名冊，四原公司股東名冊及股東會議記
    錄，五經地方法院公證或認證之經營權讓渡書，六土地使用
    權同意書，七加油站經營許可執照正本。依上說明，本件加
    油站經營許可執照之變更，需要原告出具之文件至少有：一
    變更後公司登記證明文件，二股東名冊，三土地使用權同意
    書（此係由土地所有權人出具）等三項，然於本案中，原告
    遲至97年6月11日才提供相關文件進而向臺南縣政府補正土
    地使用權同意書等文件，故本案係原告未盡協力義務並即時
    提供文件，自應由原告自負遲延責任。只要原告文件備齊之
    後，臺南縣政府作業時間二到三週，即會將新的許可證核發
    下來。且辦理許可證的變更，無法由單方備齊資料去變更，
    其中要經過公證人認證經營權讓渡書，及土地所有權人出具
    土地所有權同意使用書，故需要雙方始能完成變更。在過程
    中被告曾經請原告一同辦理這件事情，但是原告都拒絕出席
    ，因原告未到場而無法辦理等語，資為抗辯。
  6.並聲明：求為判決：
  (1)原告之訴駁回。
  (2)如受不利判決，被告願供擔保，請准免為假執行。
貳、反訴部分：
一、反訴原告起訴主張：
(一)、反訴原告於87年4月3日向反訴被告承租其所有坐落台南縣關
    廟鄉○○段139之1地號之土地，興建加油站營業，雙方約定
    租賃期間自87年4月3日起至97年4月2日止，為期十年，每月
    租金6萬元，押租金則為36萬元，雙方復約定租賃屆滿後，
    反訴原告應將土地及其上建物交付反訴被告，反訴被告則應
    無息一次返還全部押租金，詎租賃期間屆滿，反訴原告依約
    將土地及其上建物等交付反訴被告，惟反訴被告竟藉詞尚未
    辦妥所有權及營業事業名義之變更為由，拒絕返還押租金，
    為此雙方於97年6月25日協議，在協議當天反訴被告先行返
    還押租金二分之一即18萬元，餘18萬元則俟完成相關名義之
    變更時給付，今加油站許可證已於97年7月10日完成名義變
    更登記，建物所有權人名義亦於97年7月31日完成變更登記
    ，據此反訴原告乃催告反訴被告依約給付剩餘之押租金18萬
    元，詎反訴被告置之不理。為此，反訴原告依兩造之約定，
    請求反訴被告如數給付等情。
(二)、並聲明：求為判決：反訴被告應給付反訴原告18萬元，及自
    反訴狀繕本送達翌日起至清償日止，按年息百分之5計算之
    利息。
二、反訴被告則以：不同意反訴原告之請求等語，資為抗辯。並
    聲明：求為判決：駁回反訴原告之訴。
、兩造不爭執之事實：
一、被告久源公司於87年4月3日承租原告所有坐落台南縣關廟鄉
    ○○段139-1地號、面積811平方公尺之土地作為加油站營業
    之用，約定租賃期限自87年4月3日起至97年4月2日止，並簽
    訂土地租賃契約書（下稱系爭租約）。系爭租約第3條約定
    ：「租賃押金：新台幣36萬元正。於租期屆滿後，甲方（即
    原告）應無息乙次退還乙方（即被告久源公司）」，第11條
    約定：「租約期滿乙方無條件將所有建物及加油站設備歸屬
    甲方。」，第12條約定：「租約期滿乙方應負責變更該地上
    加油站之營業主體給甲方。」
二、被告久源公司於87年11月1日申請核准設立台南縣關廟加油
    站，經營至93年4月將該加油站及加油站土地、建築物及機
    械設備出租予被告台灣優力公司，並將加油站經營許可執照
    名義變更為被告台灣優力公司。
三、原告於系爭租約期間屆滿後即將該加油站及加油站土地、建
    築物及機械設備出租予第三人縱貫公司，約定租賃期限自97
    年4月3日起至102年4月2日止，並簽訂加油站租賃合約書。
四、被告台灣優力公司於97年3月31日將該加油站及加油站土地
    、建築物及機械設備移交予被告久源公司，並由被告久源公
    司於同日依系爭租約第11條約定移交予原告。
五、被告久源公司於97年6月25日始將加油站建築物所有權狀正
    本、使用執照正本及被告久源公司負責人身分證影本交付原
    告，又上開加油站之經營許可執照至同年7月10日始變更為
    第三人縱貫公司。
六、原告於97年3月20日以關廟郵局第17號存證信函通知被告久
    源公司略以：系爭租約期間屆滿後，被告應依系爭租約第11
    、12條約定履行，上開存證信函業經被告久源公司收受無誤
    。
七、被告久源公司於97年5月22日以臺南新南郵局第252號存證信
    函通知原告略以：兩造約定於97年5月21日在民間公證人吳
    明烈先生處就系爭加油站之建物所有權移轉及營業主體變更
    事宜辦理公證，但原告未依約定到場致無法完成登記，故通
    知原告自97年5月21日起負受領遲延責任。上開存證信函業
    經原告收受無誤。
八、原告及第三人縱貫公司於97年6月4日以永康大橋郵局第200
    號存證信函通知被告久源公司、台灣優力公司略以：應於文
    到5日內攜帶「關廟加油站」之相關文件，前來協同向台南
    縣政府辦理經營權變更登記，並賠償遲延變更登記之損害；
    久源公司雖於97年5月16日以臺南新南郵局第246號存證信函
    邀原告於同年月21日前往吳明烈公證人處辦理經營權讓渡公
    證事宜，但因被告久源公司未提出加油站經營權相關文件，
    以供憑辦，故原告欠難前往辦理等語。上開存證信函業由被
    告久源公司、台灣優力公司收受無誤。
九、被告久源公司於97年5月21日向臺南縣政府申請將台灣優力
    關廟加油站變更為久源公司之營業主體、站名、負責人，經
    臺南縣政府於97年6月2日、同年月6日發函要求補正土地使
    用權同意書、土地所有權人身分證影本等證明文件，嗣經原
    告於97年6月10日出具土地使用權同意書及身分證影本，並
    經被告久源公司於97年6月11日函送臺南縣政府，臺南縣政
    府乃於97年6月18日函覆同意變更為久源關廟加油站之營業
    主體、站名、負責人。
十、訴外人縱貫公司於97年6月向臺南縣政府申請將久源關廟加
    油站變更為縱貫公司之營業主體、站名、負責人，並檢附相
    關證明文件，臺南縣政府遂於97年6月30日、97年7月10 日
    函覆同意變更為縱貫關廟加油站之營業主體、站名、負責人
    ，並於97年7月10日代發加油站經營許可執照。
、原告於97年6月25日返還部分押租金18萬元予被告久源公司
    ，尚餘18萬元押租金未返還。
肆、得心證之理由：
一、本訴部分：
(一)、原告主張依系爭租約第12條約定：「租約期滿乙方（被告久
    源公司）應負責變更該地上加油站之營業主體給甲方（原告
    。」，被告應負責變更該地上加油站之營業主體。惟因可歸
    責於被告之給付遲延，系爭加油站經營許可執照之營業主體
    ，遲至97年7月10日始變更為訴外人縱貫公司（原告於系爭
    租約期間屆滿後將該加油站及加油站土地、建築物及機械設
    備出租予縱貫公司）云云，然為被告所否認，並以前揭情詞
    置辯；經查：
  1.依系爭租約第12條約定：「租約期滿乙方（被告久源公司）
    應負責變更該地上加油站之營業主體給甲方（原告）。」，
    足認被告久源公司應自租約期滿即97年4月2日起始負有變更
    加油站之營業主體之義務。而變更加油站營業主體，須檢附
    加油站經營許可執照登記事項變更登記申請表、變更後之公
    司執照影本及經主管機關核定之股東名冊、經主管機關核定
    之原公司股東名冊及股東會議紀錄、經地方法院公證或認證
    之權利讓渡書、土地所有權人同意變更後營業主體使用之土
    地使用權同意書及土地所有權人身分證影本、加油站經營許
    可執照正本等證明文件向主管機關提出申請，此有台南縣政
    府98年4月8日府經公字第0980078799號函附相關資料影本在
    卷足憑，顯見申請變更加油站營業主體所需檢附之證明文件
    ，須由原告與被告久源公司皆盡其協力義務，始能合作完成
    變更加油站營業主體之行政程序。
  2.被告久源公司辯稱：建物所有權之移轉登記及經營許可執照
    之變更登記，兩造原約定於97年5月21日在民間公證人吳明
    烈先生處辦理變更登記相關契約之公證，以持向主管機關辦
    理變更登記，惟原告並未依約到場等語，已據證人丙○○具
    結證稱：「久源公司跟縱貫公司為了轉讓經營權的事情我有
    去過吳明烈公證人處三次，是在97年5月開始，陸陸續續去
    的，第一次我帶（久源）公司證件、大小章、登記事項抄錄
    本過去，我去的時候除了我之外，還有優力公司陳先生、我
    們的會計師、我們的姜董，縱貫公司沒有人在場，…，我們
    離開的時候庚○○都沒有到，我們是約早上十點，我離開是
    十一點多快十二點，將近二個小時都沒有看到庚○○，也沒
    有看到縱貫公司」等語屬實，經與證人即縱貫公司負責人己○○證述：「（97年5月21日庚○○有無到吳明烈公證人處
    ？）有，但是當日我們有遲到，但是我們有到」等語互核並
    無不合（見98年6月10日言詞辯論筆錄），堪予採信。則被
    告久源公司因原告未於97年5月21日依約到場，於當日即向
    台南縣政府申請將台灣優力關廟加油站變更為久源公司之營
    業主體、站名、負責人，惟經台南縣政府於97年6月2日、同
    年月6日發函要求補正土地使用權同意書、土地所有權人身
    分證影本等證明文件，而上開文件均屬原告應盡協力義務提
    出之證明文件，原告嗣於97年6月10日始出具土地使用權同
    意書及身分證影本，並經被告久源公司於97年6月11日函送
    台南縣政府，台南縣政府乃於97年6月18日函覆同意變更為
    久源關廟加油站之營業主體、站名、負責人，有台南縣政府
    98年4月8日府經公字第0980078799號函附相關資料影本在卷
    可查，足見被告抗辯：被告久源公司並無可歸責之給付遲延
    事由等語，要屬可信。
  3.次觀被告久源公司經台南縣政府於97年6月18日函覆同意變
    更為久源關廟加油站之營業主體、站名、負責人後，嗣即與
    訴外人縱貫公司（原告於系爭租約期間屆滿後將該加油站及
    加油站土地、建築物及機械設備出租予縱貫公司）於97年6
    月23日在民間公證人吳明烈事務所就其間之經營權讓渡書為
    認證，再由訴外人縱貫公司持相關證明文件向台南縣政府申
    請將久源關廟加油站變更為縱貫公司之營業主體、站名、負
    責人，臺南縣政府並於97年6月30日、97年7月10日函覆同意
    變更為縱貫關廟加油站之營業主體、站名、負責人等事項，
    及於97年7月10日代發加油站經營許可執照，為兩造所不爭
    執，且有台南縣政府98年4月8日府經公字第0980078799號函
    附相關資料影本在卷足參，則依被告間、被告久源公司與訴
    外人縱貫公司間依序辦理系爭加油站之營業主體、站名、負
    責人變更之時程緊接，難謂被告久源公司有未盡協力義務提
    出相關證明文件之可歸責於債務人之給付遲延或不完全給付
    之事由。
  4.又原告與被告久源公司於87年4月3日簽訂系爭租約後，被告
    久源公司於87年11月1日申請核准設立台南縣關廟加油站，
    經營至93年4月將該加油站及加油站土地、建築物及機械設
    備出租予被告台灣優力公司，並將加油站經營許可執照名義
    變更為被告台灣優力公司，為兩造所不爭執，顯徵原告與被
    告台灣優力公司間並無契約關係存在。而原告與被告台灣優
    力公司間既無契約關係，則原告本於契約關係所生之不完全
    給付、給付遲延之損害賠償請求權，請求被告台灣優力公司
    應負損害賠償之責任，自乏所據。
(二)、原告又主張被告久源公司交付之加油站設備，有損害不完整
    之情形云云，然為被告久源公司所否認，並抗辯：其已將建
    物及加油站設備交付原告完畢等語；茲查：
  1.依系爭租約第11條「租約期滿乙方（被告久源公司）無條件
    將所有建物及加油站設備歸屬甲方（原告）。」之約定，被
    告久源公司應負擔之義務，應係指所有建物及加油站設備於
    正常使用自然折舊之情況下，按租約期滿之建物及加油站設
    備之現況交付原告，而非指被告久源公司應將所有建物及加
    油站設備回復自然折舊至訂約時之原有狀態，再將之交付原
    告。
  2.訊之證人己○○證述：「當時97年3月我們有跟優力公司說
    油槽內的油我們要向他們買，後來實際上在交給我們公司的
    時候，發現油槽裡面已經沒有油，因為沒有油所以沒有辦法
    作檢測，所以只有作移交，後來我們公司委託證人甲○○公
    司來做測試，當時有部分的設備有損壞，我們有作修復，當
    時發現那些設備有故意的損壞，不是自然耗損的損壞，我們
    要點交的時候要點交很清楚，但是他們不要，當天我沒有到
    場，是我們公司的人員簽名點交」等語（見98年6月10日言
    詞辯論筆錄），可認原告與被告久源公司移交建物及加油站
    設備當天，證人己○○並未在現場，自難依其證言遽信原告
    主張被告久源公司交付之加油站設備，有損害不完整乙節為
    真實。又依證人戊○○證陳：「當時我跟己○○一起去臺南
    市老地方餐廳跟優力公司的蕭總或是蕭副總有討論過優力公
    司有說油槽會留稍微的油量給縱貫公司，他沒有承諾說要賣
    油，但是有承諾會留微量的油讓己○○他們作測試」，「當
    天久源公司要移交給縱貫公司我有去，久源公司有派代表去
    ，地主庚○○有去，己○○的兒子有去，我也有去，移交的
    過程久源公司的代表就帶庚○○去看看，當天我們要跟著去
    看，但是久源公司的代表跟我們說移交跟我們沒有關係，所
    以他只帶著庚○○去看，但是我們有跟在後面看，當天沒有
    油所以沒有辦法測試，只有走馬看花，機器也沒有測試，因
    為己○○的兒子跟我不太懂，而且大電機箱也沒有打開，只
    有說油槽幾個，事後我們打開電機箱才發現電線也被剪掉，
    大概是移交後不到一個星期打開才發現的」等語（見98年6
    月10日言詞辯論筆錄），固可認被告久源公司於97年3月31
    日將建物及加油站設備交付原告時，應僅係將建物及加油站
    設備之占有移轉於原告，而未作加油站設備之功能檢測。然
    依證人戊○○所陳：加油站設備移交後不到一個星期打開電
    機箱，發現電線被剪掉等語，足見其並非於移交當時即發現
    該情，要難憑此遽認被告有故意毀損加油站設備之情事。另
    訊之證人甲○○證稱：「我檢測的時候有一些問題要改善，
    現場檢測有工務在處理，這部分工務比較清楚，我比較不清
    楚」等語（見98年6月10日言詞辯論筆錄），亦不足以證明
    加油站設備應改善之問題，係來自於人為破壞，而非正常使
    用自然折舊之耗損。是以原告主張被告久源公司交付之加油
    站設備，有損害不完整之情形云云，尚難遽信。
  3.又觀訴外人縱貫公司為加油站營運之需，乃調整地下油槽儲
    油種類，另泵島內加油槍售油種類亦同時調整，經與原告提
    出買受人為訴外人縱貫公司之統一發票之品名記載「油氣回
    收設備測試工程」、「油氣回收皮管油位計列表紙」、「柴
    油一次回收管修繕工程」、「油槽開槽清洗工程」、「油槽
    試壓工程」、「水電工程」「油槍、油氣線浦、油氣回收皮
    管、加油機另料」、「加油機電子板」、「水刀洗車機」、
    「洗車機設備及材料」、「鍍鋅格柵板」等項目互核，或係
    檢測工程之費用，或係清洗、增加設備之費用，而縱貫公司
    既為經營加油站之主體，且因營運而變更加儲油設施，此有
    原告提出之統一發票及被告提出之台南縣政府97年7月10日
    府經公字第0970148134號函在卷可按，則上開費用是否為加
    油站設備因遭人為破壞而須支出之修繕費用，而非經營者為
    準備經營加油站本應支出之營運費用，尚非無疑。又縱有修
    繕工程之費用，惟依上所述，原告並未能證明該修繕費用係
    基於被告之毀損所致，則原告主張被告久源公司交付之加油
    站設備有損害不完整之情形，且係來自於人為破壞，被告應
    連帶負損害賠償責任云云，難謂有據。
(三)、準此，原告主張系爭加油站經營許可執照之名義於97年7月
    10日始變更為訴外人縱貫企業，及被告久源公司交付原告之
    加油站設備，有損害不完整之情形，均係因可歸責於被告之
    事由所致云云，為不足採。又原告並非系爭加油站之營業主
    體，則其主張受有營業損害1,464,000元、庫存損失666,000
    元、無法營業之租金損失280,000元及員工支出費用897,920
    元之損害云云，亦非有據。至原告雖另主張其為被告代墊水
    電費用21,634元云云，然為被告所否認，而原告又未舉證以
    實其說，自難憑採。
(四)、綜上所述，原告主張被告應依不完全給付、給付遲延及侵權
    行為損害賠償之法律關係，連帶賠償加油站設備檢修工程支
    出費用1,988,080元、營業損害1,464,000元、庫存損失666,
    000元、租金損失280,000元及員工支出費用897,920元；又
    應依不當得利之法律關係，連帶返還水電費用21,634元；要
    非有據。從而，原告本於前揭法律關係，請求被告應連帶給
    付原告5,317,634元，及各自起訴狀繕本送達翌日即被告久
    源公司自97年11月22日起、被告台灣優力公司自97年11月25
    日起，均至清償日止，按年息百分之5計算之利息，為無理
    由，應予駁回。
(五)、原告既受敗訴判決，則其陳明願供擔保，聲請宣告假執行，
    已失所依附，應併予駁回。
二、反訴部分：
(一)、反訴原告主張其向反訴被告承租坐落台南縣關廟鄉○○段13
    9之1地號土地，雙方原約定租期屆滿（至97年4月2日期滿）
    後，反訴原告應將土地及其上建物交付反訴被告，反訴被告
    應無息一次返還全部押租金36萬元。嗣於97年6月25日另行
    協議，約定於協議當天反訴被告先行返還押租金18萬元，餘
    18萬元則俟完成相關名義之變更時給付。系爭加油站經營許
    可證已於97年7月10日完成名義變更登記，建物所有權人名
    義亦已完成變更登記等情，已據提出土地租賃契約書、97年
    3月31日財產移交清冊明細及97年6月25日原告簽收建物所有
    權狀及使用執照正本收據為證，且經證人丙○○具結證稱：
    「地主庚○○返還18萬元給久源公司時我有在場，過戶建物
    會有建物所有權狀，剩下的押租金等到代書把建物過戶登記
    辦好之後，然後再把押租金返還給我們，後來代書有辦好」
    等語明確（見98年6月10日言詞辯論筆錄），復有台南縣政
    府98年4月8日府經公字第0980078799號函附相關資料影本附
    卷可稽，堪信為真實。反訴被告空言否認，要非可採。
(二)、從而，反訴原告依兩造於97年6月25日之約定，請求反訴被
    告應給付反訴原告18萬元，及自反訴起訴狀繕本送達翌日即
    97年12月30日起至清償日止，按年息百分之5計算之利息，
    為有理由，應予准許。
三、本件事證已臻明確，兩造其餘攻擊、防禦及舉證，經審酌後
    核與本院心證形成與判決結果均無影響，爰不另一一論述，
    附此敘明。
伍、本訴訴訟費用為裁判費53,668元，應由敗訴之原告負擔；反
    訴訴訟費用為裁判費1,880元，應由敗訴之反訴被告負擔；
    爰分別確定如主文第2項、第4項所示。
陸、結論：原告之訴為無理由，反訴原告之訴為有理由，依民事
    訴訟法第78條、第87條第1項，判決如主文。
中    華    民    國    98    年    8     月    11    日
                  民事第三庭    法  官  張季芬
以上正本係照原本作成。
如對本判決上訴，須於判決送達後20日內向本院提出上訴狀。
中    華    民    國    98    年    8     月    11    日
                                書記官  顏惠華


司法院資訊處製作；財團法人民間司法改革基金會備份。
